臺灣高雄地方法院刑事判決
110年度訴字第785號
公  訴  人  臺灣高雄地方檢察署檢察官
被      告  林雅川




指定辯護人  本院公設辯護人蘇鴻吉
上列被告因偽造文書等案件，經檢察官提起公訴（110年度偵緝
字第722號），本院判決如下：
    主  文
林雅川犯行使偽造私文書罪，處有期徒刑肆月，如易科罰金，以
新臺幣壹仟元折算壹日。附表所示偽造之署押均沒收。犯罪所得
新臺幣肆萬元沒收，如全部或一部不能沒收或不宜執行沒收時，
追徵其價額。
    事  實
一、林雅川與劉繼玲係普通朋友關係，爰因林雅川曾向侯博元借
    款新台幣（下同）3萬元尚未清償，致實際提供資金之蘇啟
    銘不願意再借款予林雅川。林雅川竟意圖為自己不法所有，
    基於詐欺取財及行使偽造私文書之故意，於民國106年12月5
    日，在其位於高雄市河北路附近之住處樓下，向侯博元佯稱
　　：劉繼玲為其同居女友，要開業購買生財器具，需要借款5
    萬元，劉繼玲就在樓上住處等語。侯博元因而要求出具劉繼
    玲身分證影本，並將空白借據1紙交由林雅川帶回請劉繼玲
    填寫。嗣於侯博元離去後，林雅川為取信侯博元，未徵得劉
    繼玲同意及授權，就擅自在該紙借據上偽簽「劉繼玲」姓名
    及按捺指印，並填寫劉繼玲之身分證、住址、手機門號等資
    料，而偽造劉繼玲借據1紙（詳如附表所示）。再於翌（6）
    日19時許，在前揭住處附近之超商，將其自己及劉繼玲之身
    分證影本、偽造之劉繼玲借據，一併交付予侯博元。致侯博
    元誤認借款人為劉繼玲而同意借款，並當場將蘇啟銘所提供
    之現金45000元（借款50000元，預扣1個月利息5000元）交
    付予林雅川。然林雅川僅於107年1月間繳納5000元，就搬離
    高雄市且行蹤不明，而未再清償欠款。嗣經侯博元循上開借
    款條所留資料經由網路尋訪劉繼玲後，始知受騙。 
二、案經劉繼玲訴由高雄市政府警察局新興分局移送臺灣高雄地
    方檢察署檢察官偵查起訴。
    理  由
一、證據能力：
㈠、刑事訴訟法第159條之5第1項明定：「被告以外之人於審判外
    之陳述，雖不符前4條之規定，而經當事人於審判程序同意
    作為證據，法院審酌該言詞陳述或書面陳述作成時之情況
　　，認為適當者，亦得為證據。」，檢察官、辯護人、被告林
    雅川（簡稱：被告），就證人劉繼玲、侯博元、蘇啟銘於警
    詢時未具結之陳述，均同意有證據能力（訴字卷188頁）。
    審理時又未提及警詢時有何不法取供之情形，亦無證據顯示
    上開陳述係遭受強暴、脅迫、詐欺、利誘等外力干擾情形，
    或在影響其心理狀況致妨礙其自由陳述等不可信之情況下所
    為，且非證明力顯然過低，本院認為適當作為證據，自有證
    據能力。
㈡、被告以外之人於偵查中向檢察官所為陳述，除顯有不可信之
    情況者外，得為證據，刑事訴訟法第159條之1第2項定有明
    文。查證人劉繼玲、侯博元於檢察官偵查時所為陳述，業於
    供前具結，有證人結文附卷可稽，又無不可信之情形。檢察
    官、辯護人、被告均同意有證據能力（訴字卷188頁），證
    人於偵查中之證述自有證據能力。
二、訊據被告於本院審理時，坦承確於106年12月6日出具附表所
    示劉繼玲借據向侯博元實際借得4萬5千元，及該紙借據上之
    指印及劉繼玲簽名均為其所蓋印與書寫。惟否認有偽造文書
    及詐欺取財犯行，辯稱：劉繼玲是我的女朋友，我經過劉繼
    玲同意才於借據上簽名等語。暨就借款及獲劉繼玲同意之過
    程，辯稱：他們因為我前一條借款沒還而不願意借我錢，所
    以我才找劉繼玲來寫，借據是劉繼玲叫我寫的。寫借據與侯
    博元交錢是同一天，但只有我、侯博元、劉繼玲在場。當時
    我叫劉繼玲簽，劉繼玲叫我簽，侯博元都有當場看到（審訴
    卷63、65、66頁）。侯博元是在我家借錢給我，當時劉繼玲
    也在我家，但她沒有在客廳。她就懶惰，她叫我自己寫。劉
    繼玲的身分證影本，是我叫劉繼玲先影印好，再拿到我家給
    我。所以劉繼玲、侯博元都有同意（訴字卷195至197頁）。
    107年我已經沒錢並且結束工作離開高雄，但在107年1月15
    日搬走之前，我曾經繳過利息（訴字卷171、187頁）等語。
三、經查：
㈠、被告於106年12月6日以前揭事由，持附表所示借據、劉繼玲
    之身分證影本，向侯博元借款5萬元，預扣1個月利息5000元
    後，實際交付4萬5千元予被告等情，業經被告自承（偵二卷
    26、27頁）及侯博元證述在卷（偵一卷17頁、訴字卷177頁
　　），並有借據影本、身分證影本（警卷45、49頁）可佐。此
    部分事實，堪信為真。
㈡、附表所示借據之借款人雖為劉繼玲，然借據上之指印及劉繼
    玲簽名均非劉繼玲所為，而是被告所蓋印與書寫等情，業經
    被告自承及證人劉繼玲證述在卷（訴字卷65、167、195頁）
　　。又借據上之借貸人身分證字號、電話、通信地址、借貸日
    期（106年年12月6日）與期限（107年7月6日），亦為被告
    所書寫。借據上之「侯博元」，則由侯博元所書寫等情，業
    經被告自承及證人侯博元證述在卷(訴字卷198頁）。此部分
    事實，亦堪信為真實。
㈢、本次借得之4萬5千元實際上均由被告支用，而未轉交予劉繼
    玲等情，業經被告自承（訴字卷66頁）。然借款後被告僅於
    107年1月初繳交利息5千元；及約107年1月15日之前，被告
    就因經濟狀況不佳而搬離高雄，迄今未再償還任何本息等情
　　，亦經被告自承（訴字卷173頁）及證人侯博元證述明確（
　　訴字卷185至187頁），應堪予認定。
㈣、本次借款之實際金主為蘇啟銘，業經證人侯博元、蘇啟銘證
    述在卷（警卷37頁、偵一卷18頁）。又107年1月以後被告未
    再繳息，而且已經找不到被告。所以在107年2月24日，侯博
    元經由臉書找到劉繼玲，再以line與劉繼玲聯絡，向劉繼玲
    催討債務，但劉繼玲表示未曾同意被告以其名義借款等情，
    亦經證人侯博元及劉繼玲證述在卷（詳後述及訴字卷185、1
    86頁筆錄）。堪信被告借得款項後僅實繳1次利息，旋即搬
    離高雄市且行蹤不明，侯博元雖設法聯繫到劉繼玲，但劉繼
    玲自始否認知情及授權被告書立借據向他人借錢。
四、次查：
㈠、被告雖以：本次借款是在其住處內，同時書寫借據與交付4萬
    5千元；侯博元有看見劉繼玲在場及授權其簽立借據等語置
    辯（如前述）。然證人劉繼玲於警偵訊及本院審理時證稱略
    以：我事先不知道，也未同意及授權被告用我的名義借錢
　　。107年2月24日侯博元藉由臉書聯繫及傳借據給我看，及同
    年3月1日我接獲另1位男子來電，我才知道被告用我的身分
    證影本及借據借錢（警卷18頁、偵一卷17頁，訴字卷41、16
　　7、168頁）。堅稱被告未經其同意及授權，就擅自書立借據
    及以其名義向侯博元借款。
㈡、而就本次借款及簽立借據之經過，證人侯博元於警偵訊時證
    稱略以：本次借款之前，被告曾向我借過3萬元，我給他2萬
    7千元，實際提供資金之人也是蘇啟銘，但被告只付3千元利
    息就沒有還。所以這次被告說要作工程而再向我借5萬元，
　　我問蘇啟銘，蘇啟銘就說不要借。後來被告要我問能否改以
    劉繼玲名義借，他說劉繼玲是他的女友，所以這次他用劉繼
    玲的身分證借。但借據並非當場寫，而是106年12月5日被告
    把借據帶回去，隔天再將借據還給我等語（詳警卷28、29頁
　　，偵一卷17、18頁）。暨於本院審理時證稱略以：106年12
    月5日在被告河北路住處樓下，被告說他的女朋友在上面，
    他要叫女友寫。所以我將未填寫之空白借據交給被告，並要
    求被告提供身分證。隔天（6日）晚上7時許，在被告住處附
    近的超商，被告將填寫好的借據還給我。他說借據是劉繼玲
    自己簽名及蓋指印，我就將4萬5千元交給被告。本次借錢的
    地點並非在被告住處客廳，而且本次借錢過程劉繼玲都不在
    場。之前我不認識劉繼玲，也不知道被告與劉繼玲是否為男
    女朋友等語（訴字卷177至182、184、185頁）。即金主蘇啟
    銘因為被告前次借貸未還而不同意再借，被告才改以劉繼玲
    名義借錢。至於侯博元交付空白借據予被告、被告將填妥之
    借據還予侯博元並收取4萬5千元現金，則並非同一天，且地
    點分別是被告住處樓下、附近超商，而都不是在被告住家內
　　。又因為本次借款過程劉繼玲都不在現場，以致侯博元並未
    能親自與劉繼玲見面求證。
㈢、是以，劉繼玲是否同意或授權被告以其名義借款及書立借據
　　，被告與劉繼玲所述雖有歧異。然本次借款過程及交付款項
    過程，僅被告及侯博元在場與洽談，劉繼玲並未出現及參與
    等情，業經證人侯博元、劉繼玲一致證述在卷。酌以本次借
    款及書立借據時，設若劉繼玲在場且同意，則顯無推由被告
    簽名及蓋印之必要。因此，應認侯博元與劉繼玲所述情節，
    與常情相符而較為可信。
㈣、況且，本院審理時，被告曾稱：「（證人劉繼玲與侯博元均
    證稱，在你借款的時侯，劉繼玲並不在現場，對此你有意見
　　？）沒有意見，她沒有在客廳」。經檢察官再質以「這樣顯
    然與你先前所述劉繼玲當時有在現場的說法不同」，被告才
    又改稱「她有在現場」等語（訴字卷195、196頁）。是以，
    被告就「劉繼玲有無在場、如何在場」所述已有不一，被告
    更自承無其他證據可佐證其說（訴字卷197頁），本院益難
    遽認被告前揭辯詞為可採。
㈤、至於被告雖稱劉繼玲為其女友，而且被告於借款時確曾提出
    劉繼玲身分證影本。然本院審理時，證人劉繼玲堅決否認渠
    等為男女朋友，暨證稱略以：被告是工頭，我的兒子及朋友
    都曾經在被告底下工作，所以有時侯我及朋友會和被告一起
    吃宵夜，因此我才認識被告。我與被告沒有金錢往來關係，
    但被告曾借用我的名義及身分證去申辦手機。而且被告曾以
    我的機車去當鋪借錢，每個月要還我錢，被告為了取信我，
    才把他的住家錀匙放在信箱，說我可以隨時去找他，當時被
    告也經常來我家。但申辦手機及以機車去當鋪借錢，都是我
    親自簽名。我不知道被告如何拿到我的身分證影本，但我的
    身分證都亂放等語（訴字卷168至171、175、176頁）。爰因
    被告並未能提出渠等為男女友之客觀事證（訴字卷188頁）
　　，且因渠等往來互動密切，被告確有機會持有劉繼玲之身分
    證影本。因此，尚難僅因被告於借款時出具劉繼玲之身分證
    影本，就遽認劉繼玲同意或授權被告以其名義書立借據及借
    款，併此敘明。
五、綜上所述，被告前揭卸責之詞應無足採，被告未得劉繼玲同
    意及授權，就擅自書立劉繼玲借據及向侯博元借得4萬5千元
　　，應堪認定。又酌以被告借款時出具不實之借據並佯稱借款
    人為其女友劉繼玲，借款後又僅繳納1期利息，旋即行蹤不
    明而未再償還本息（如前述），堪信被告借款時確有施用詐
    術，及具不法所有意圖與詐欺取財之故意。本案被告犯行，
    事證明確，堪予認定，應依法論處。
六、核被告所為，係犯刑法第216條及第210條行使偽造私文書罪
　　、刑法第339條第1項詐欺取財罪。被告偽造署押之行為，為
    偽造私文書之階段行為；偽造私文書之低度行為，為行使之
    高度行為吸收，均不另論罪。被告以一行為同時犯上開2罪
　　，依刑法第55條，從一重論以行使偽造私文書罪論。
七、審酌被告飾詞否認犯罪，且未與告訴人和解及賠償被害人，
     犯罪後態度難認良好，實難認被告應獲最低度法定刑之寬
     典。然考量被告健康狀況極為不佳（涉隱私，詳卷），及
     坦承由其簽名及蓋手印之部分事實，且本案詐欺所得及未
     還之金額非鉅，犯罪手段方式尚屬平和。兼衡被告之教育
　　、工作、家庭、經濟、素行（涉隱私，詳卷）等一切情狀，
     從輕量處如主文所示之刑及易科罰金之折算標準。
八、沒收：
㈠、附表所示偽造之劉繼玲署押（簽名及指印），依刑法第219條
     沒收。
㈡、被告實際取得而未償還之犯罪所得4萬元（4萬5千元減已償還
    之5千元），依刑法第38條之1第1項、第3項宣告沒收，及如
    全部或一部不能沒收或不宜執行沒收時，追徵其價額。
據上論斷，應依刑事訴訟法第299條第1項前段，判決如主文。
本案經檢察官劉河山起訴及到庭執行職務。
中　 華　  民　  國　　111 　年　   11　　月　　30　　日
                    刑事第十三庭  審判長法　官  葉文博
                                        法  官  翁瑄禮
                                        法  官  洪碩垣
以上正本證明與原本無異。
如不服本判決應於收受判決後20日內向本院提出上訴書狀，並應
敘述具體理由。其未敘述上訴理由者，應於上訴期間屆滿後20日
內向本院補提理由書(均須按他造當事人之人數附繕本)「切勿逕
送上級法院」。
中　　華　　民　　國　　111 　年　　11　　月　　30　　日
                                        書記官  卓榮杰
所犯法條
刑法第210條
偽造、變造私文書，足以生損害於公眾或他人者，處5年以下有
期徒刑。
刑法第216條
行使第210條至第215條之文書者，依偽造、變造文書或登載不實
事項或使登載不實事項之規定處斷。
刑法第339條第1項
意圖為自己或第三人不法之所有，以詐術使人將本人或第三人之
物交付者，處5年以下有期徒刑、拘役或科或併科50萬元以下罰
金。
　
附表：      名稱 文　    件　　    內　　  容 應沒收之偽造署押（簽名及指印） 備　註 １ 借據 茲借貸人乙方劉繼玲因生意周轉上需求 ，先向甲方侯博元借貸新臺幣伍萬元整，經雙方言明於民國107年7月6日借貸人乙方願放棄法律申告，以己抗辯權，無條件歸還，空口無憑，特立此據，以茲證明。 ⑴．「借貸人姓名」欄內，偽造     之「劉繼玲」簽名1枚。 ⑵.偽造之「劉繼玲」指印7枚。 警卷45 頁